臺灣高等法院刑事判決　　　　　　　　 95年度上訴字第4092號
上　訴　人　臺灣板橋地方法院檢察署檢察官
被　　　告　甲○○
選任辯護人　劉師婷律師
上列上訴人因被告誣告等案件，不服臺灣板橋地方法院94年度訴
字第2567號，中華民國95年9 月27日第一審判決（起訴案號：臺
灣板橋地方法院檢察署94年度偵字第903 號），提起上訴，本院
判決如下：
    主  文
上訴駁回。
    理  由
一、公訴意旨略以：被告甲○○於民國80年間因缺錢急用，與其
    姐游善媛（原名為游阿準，於80年間係以原名游阿準簽發下
    述本票）共同商議向乙○○借款應急，並授權游善媛出面借
    款。嗣游善媛向乙○○表明上旨，欲向乙○○借款新臺幣（
    下同）45萬元，並約定將提供被告所有臺北縣中和市○○路
    259巷18之1號之建物，供乙○○設定抵押權作為擔保債務之
    履行，因乙○○當時現款不足，另向歐革助、辜文豐借款籌
    足45萬元，拿至臺北市○○○路與復興南路交叉路口第一銀
    行前，交由歐力嘉（原名歐清芍）轉交予游善媛，游善媛並
    交付上開建物所有權狀正本、印鑑證明、身分證及印鑑等物
    ，並開立發票人為「甲○○」、「游阿準」、到期日為80年
    8月2日、票面金額為45萬元之本票1 紙予乙○○收執。嗣後
    兩人復由被告出面，再向乙○○借款45萬元，另交付一紙到
    期日為80年8 月17日、面額為45萬元、發票人為「游阿準」
    、「甲○○」之本票。惟被告借款後，尚未將上開建物辦理
    抵押權予乙○○，即以需要上開建物所有權狀正本使用為由
    ，簽具保管條1 紙予乙○○，將上開建物所有權狀正本等物
    品取回。詎被告明知上開本票2 紙，為其委託其姐游善媛簽
    發作為借款債務擔保之情，竟基於使乙○○受刑事處分之意
    圖，為逃避乙○○之追索，於92年9 月24日，向臺灣板橋地
    方法院檢察署告訴上開本票係屬游善媛與乙○○共同偽造，
    其並未向乙○○借款等旨（乙○○、游善媛所涉偽造有價證
    券罪嫌業經臺灣板橋地方法院檢察署檢察官為不起訴處分確
    定），誣指乙○○、游善媛涉犯刑法偽造有價證券罪嫌。復
    於臺灣板橋地方法院檢察署93年度偵字第5339號偽造文書案
    件93年3月31日上午9時許在第206 偵查庭庭訊時，關於其是
    否授權游善媛向乙○○借款之重大事項，於供前具結後，虛
    偽證稱伊是去年4 月法院簡易庭通知才知道游善媛向乙○○
    借錢，上開保管條並非伊簽的，不是伊的字跡，且印鑑也不
    是伊的云云，因認被告涉有刑法第168 條之誣告罪嫌及同法
    第169條之偽證罪嫌。
二、按犯罪事實應依證據認定之，無證據不得認定其犯罪事實。
    刑事訴訟法第154 條第2 項定有明文。次按認定犯罪事實，
    須依證據，而所謂證據，係指合法之積極證據就犯罪事實能
    為具體之證明者而言；而認定不利於被告之事實，須依積極
    證據，苟積極證據不足為不利於被告事實之認定時，即應為
    有利於被告之認定，更不必有何有利之證據（最高法院30年
    上字第816 號判例意旨參照），如無相當之證據，或證據不
    足以證明，自不能以推測或擬制之方法，以為裁判之基礎（
    最高法院40年台上字第86號判例意旨參照）。次按所謂「積
    極證據足以為不利被告事實之認定」，係指據為刑事訴訟法
    上證明之全盤證據資料，無論其為直接證據或間接證據，在
    客觀上均須達於通常一般之人均不致於有所懷疑，而得確信
    其為真實之程度，始得據為有罪之認定，若其關於被告是否
    犯罪之證明未能達此程度，而有合理性懷疑之存在，致使無
    從形成有罪之確信，即不得遽為不利於被告之認定，此觀諸
    最高法院76年台上字第4986號判例意旨自明。末按，誣告罪
    之成立以意圖他人受刑事處分或懲戒處分，而為虛偽之告訴
    告發報告者為要件。所謂虛偽係指明知無此事實故意捏造而
    言，若告訴人誤認有此事實或以為有此嫌疑，自不得指為虛
    偽，即難科以本罪，最高法院40年台上字第88號判例意旨可
    資參照。
三、公訴意旨認被告甲○○涉有誣告及偽證罪嫌，係以證人乙○
    ○、歐革助、尋民試之證述及卷附之保管條、存證信函掛號
    郵件收件回執、申告筆錄、偵訊筆錄、結文等為其主要依據
    。訊據被告堅詞否認有何誣告及偽證之犯行，辯稱：伊根本
    不認識乙○○，乙○○所執以伊為共同發票人之本票並非伊
    所簽發，且伊與游善媛已經十多年沒有講話，並沒有透過游
    善媛向乙○○借款，也沒有授權游善媛簽發本票；且伊沒有
    住在臺北縣中和市○○街168 號之1 ，並沒有收到以辜文豐
    名義所發之存證信函及法院所發之本票裁定，存證信函掛號
    郵件收件回執上的印章不是伊的，「妹妹代」3 個字也不是
    伊寫的，伊是到92年4 月間收到律師函後才知道乙○○持有
    以伊名義簽發之本票一事；至於乙○○所提出之保管條1 張
    ，上面「保管條」3 個字並不是伊寫的，「甲○○」簽名部
    分是不是伊寫的，伊無法確定，該紙條是因為游善媛有透過
    伊母親，要伊幫忙提供房屋做抵押向尋民試借錢，需要辦理
    抵押權設定，伊就隨便在華南商業銀行送款單存根的背面寫
    下需要攜帶的資料，不知為何該張紙條會在乙○○手上；且
    伊在81年賣掉房子後，又在85年以伊名義購買臺北縣永和市
    ○○路499 號13樓之6 的房子，如果伊知道有欠別人錢，怎
    會再用自己的名義買房子，事實上伊確實不知道有本票這件
    事，伊並沒有誣告或偽證的故意等語。
四、經查：
  (一)被告確有於92年9 月24日，在臺灣板橋地方法院檢察署，向
    有偵查犯罪權限之該署檢察官提出告訴，告訴乙○○、游善
    媛二人以其名義偽造發票日80年7月24日、到期日80年8月 2
    日、票面金額45萬元、本票號碼015179號之本票1 紙（下稱
    系爭本票）及發票日80年8月3日、到期日80年8 月17日、
    票面金額45萬元、本票號碼015181號本票1 紙（下稱系爭本
    票），並於該署93年度偵字第5339號偽造有價證券案件90
    年3月31日上午9時許在第206 偵查庭訊問時，具結後證稱：
    是92年4 月法院簡易庭通知才知道游善媛曾向乙○○借錢之
    事，保管條不是我寫的，印鑑也不是我的等語之事實，固經
    被告於原審審理中自承不諱，並有92年9 月24日申告筆錄、
    93年度偵字第5339號93年3 月31日訊問筆錄附卷可稽（見本
    院卷第51至52、59至65頁），自堪認定。
  (二)惟經將告訴人乙○○所提出之系爭本票原本連同被告與證
    人游善媛當庭採集之十指指紋卡送請內政部警政署刑事警察
    局鑑定結果，認系爭本票原本發票人「游阿準」、「甲○
    ○」項下之指紋與游善媛指紋卡右拇指指紋之紋型、特徵點
    均相同，係屬同一人之指紋一節，有內政部警政署刑事警察
    局95年8月14日刑鑑字第0950090443號鑑定書1份在卷可稽（
    系爭本票部分，因告訴人乙○○未能提出本票原本致無法
    送鑑，見原審卷第33至36頁），且觀諸系爭本票、發票
    人項下之「游阿準」、「甲○○」簽名，與證人游善媛於93
    年7 月26日偵查庭中當庭書寫之「游阿準」、「甲○○」字
    跡相仿，尤其「游」字中間「方」字及「準」字右上部「隹
    」之特殊寫法，及「隹」字連接下方「十」字之特殊筆流均
    屬一致，足認系爭本票、發票人項下之發票人「游阿準
    」、「甲○○」簽名及指印均係證人游善媛而非被告所為無
    疑，是被告辯稱其並未簽發系爭本票一節，應堪採信。
  (三)又告訴人乙○○雖一再指稱係將借款交予歐力嘉請其轉交予
    游善媛及被告云云，惟證人歐力嘉於原審審理中到庭具結證
    稱：我認識游阿準（即游善媛，下同），她說她缺錢，要用
    她妹妹的房子抵押，我才介紹尋代書給她們認識，我先向尋
    代書說我的朋友要抵押借錢，尋代書向我說需要準備哪些資
    料，我就向游阿準說要帶哪些資料，約好時間，她們就把那
    些東西帶到尋代書那裡去，尋代書看完那些東西就去辦理，
    當天就辦好了；乙○○、歐革助並沒有要我幫忙轉交錢給游
    阿準或甲○○過，也沒有跟我說過游阿準、甲○○向他們借
    錢的事，我也沒有幫忙拿過甲○○的土地權狀、印鑑證明、
    印鑑章、身分證或卷附的保管條給乙○○等語（見原審卷一
    第140至148頁），是告訴人乙○○此部分之指述是否可信，
    已非無疑；且證人即告訴人乙○○於原審審理中亦到庭具結
    證稱：80年7 月間，甲○○的姊姊游阿準（即游善媛，下同
    ）打電話說要借錢，因為我之前和歐革助一起買了一間新生
    北路的房子，有貸款二胎出來，就挪出一部分的錢借給游阿
    準及甲○○，共分二次借，各45萬元；二次都是游阿準打電
    話來，我就叫歐力嘉拿錢給她，第一次是在80年7 月24日，
    我把錢拿到第一銀行交給我們公司的會計歐力嘉，當時游阿
    準有在現場，我沒有親眼看到歐力嘉把錢交給游阿準，我就
    先離開了，8月2日到期的那張本票是80年7 月24日歐力嘉拿
    回臺北市○○○路、復興南路口的亞奇公司交給我，第二次
    是在80年8月3日，我在辦公室叫歐力嘉去銀行領錢，由歐力
    嘉直接交給游阿準，我也沒有親眼看見歐力嘉把錢交給何人
    ，我也不知道她是把錢交給游阿準或甲○○，80年8 月17日
    到期的那張本票是歐力嘉在80年8月3日拿回公司交給我的，
    至於保管條上面所寫的那些證件，也是在第一次借款當天由
    歐力嘉連同本票一起交給我的，第二次借款後，游阿準或甲
    ○○打電話給歐力嘉，歐力嘉向我說游阿準或甲○○打電話
    給她說要借二胎，希望能夠把資料拿回去，我就把權狀、資
    料交給歐力嘉還給她們，保管條就是甲○○、游阿準要拿回
    資料時由甲○○簽給歐力嘉，歐力嘉再轉給我，在何地點簽
    的我也不知道等語（見原審卷一第49至60頁），足見不論係
    在證人乙○○所稱第一次或第二次之借款過程中，證人乙○
    ○均未曾親自與被告有所聯繫，亦未曾交付借款予被告，卷
    附保管條或保管條上所載之證件亦非被告交予證人乙○○，
    是依證人乙○○所述，實難認被告有何參與該二次借款之情
    事；再者，證人歐革助於原審審理中到庭具結證稱：我記得
    在81年時有看過甲○○，第一次看到她時是她過來拿錢，地
    點是在忠孝東路第一銀行那邊，我把錢交給歐力嘉，當天我
    沒有看見歐力嘉把錢交給甲○○，最後是歐力嘉拿回來一些
    本票或支票及印鑑、印章、身分證，是何人拿給歐力嘉的我
    不知道；是乙○○跟我說甲○○要借錢，甲○○本人沒有向
    我說過，我所說借錢的甲○○是在庭上坐在後面穿深色衣服
    的那一位（指證人游善媛），甲○○這個名字是乙○○跟我
    說的等語（見原審卷一第63至68頁），亦可見證人歐革助並
    未曾在借款過程中與被告有所接觸，更誤認證人游善媛為被
    告。因之，不論依證人乙○○、歐革助或歐力嘉之證言，均
    無法證明被告確有參與證人乙○○所稱該二次借款之事，是
    被告辯稱其並未向告訴人乙○○借款一節，即非無據。
  (四)再者，被告雖不否認卷附保管條上之「所有權狀正本（4 張
    ）、印鑑證明（4 張）、身份證、印鑑」等字樣為其所書寫
    ，惟辯稱：保管條上「保管條」、「甲○○」等字並非伊所
    書寫，印章部分也非伊所蓋等語。經原審當庭勘驗告訴人乙
    ○○所提出之保管條正本，該保管條係書寫於華南商業銀行
    送款單存根背面，其上記載有「保管條、所有權狀正本（ 4
    張）、印鑑證明（4 張）、身份證、印鑑、甲○○」等字樣
    ，並於甲○○簽名下方蓋用「甲○○」之印文2枚，保管條3
    字係以藍色原子筆書寫，其餘部分則係以黑色原子筆書寫，
    有原審94年12月15日審判筆錄及保管條影本1 紙在卷可稽（
    見原審卷一第50頁，本院卷第57頁），是就一般人之書寫習
    慣而言，若係於同一時、地書寫上開文字，實無特意以二種
    不同顏色之原子筆書寫之必要，是被告辯稱其上「保管條」
    3 字係遭他人日後添加一節，並非無據；且經原審將上開保
    管條正本與被告提出之印鑑章送請內政部警政署刑事警察局
    鑑定結果，認該保管條上之2 枚「甲○○」印文分別有印文
    部分紋線欠清晰及重複蓋印現象，無法鑑定，另甲○○簽名
    部分因欠缺類同筆跡比對，無法鑑定等情，亦有內政部警政
    署刑事警察局95年2月20日刑鑑字第0950006169號鑑定書1份
    在卷可佐（見原審卷一第119至126頁），是該保管條上之「
    甲○○」印文是否確係被告所為，尚乏積極證據足資佐證，
    則被告於臺灣板橋地方法院檢察署93年度偵字第5339號偽造
    有價證券案件90年3 月31日上午9時許在第206偵查庭訊問時
    ，具結後證稱：「保管條」3 字不是我寫的，印鑑也不是我
    的等語，即難認係不實。況由上開保管條所記載之內容僅為
    「所有權狀正本（4張）、印鑑證明（4張）、身份證、印鑑
    」等字，既未記載開立之目的為何，亦未記載開立之對象為
    何，由其上簡單數字之記載，並無法推斷被告書立上開字據
    之目的為何，且由證人乙○○證述之借款過程可知，借款人
    除需簽發票面金額為借款額之支票予證人乙○○外，並需簽
    發同額本票為擔保，顯見證人乙○○對借款之擔保一事甚為
    重視，倘如證人乙○○所言，被告確有交付所有權狀等物以
    供設定抵押權，以設定抵押權登記所需之時間非長，證人乙
    ○○豈有在未完成設定前即將相關證件交予被告取回，而僅
    留下1 紙保管條之理，證人乙○○此部分所言，顯與常情有
    悖，再參酌證人歐力嘉於原審審理中已清楚證稱並未曾轉交
    土地權狀、印鑑證明、印鑑章、身分證或卷附的保管條予證
    人乙○○，已如前述，是告訴人乙○○指稱被告係為取回前
    所交付之所有權狀、印鑑證明、身分證、印鑑始簽立上開保
    管條一節，尚難採信。
  (五)又經原審將告訴人乙○○所提出之存證信函掛號郵件收件回
    執2紙及原審向臺北縣中和地政事務所函調之80年北中地登
    字第41610號土地登記申請書、土地登記建築改良物抵押權
    設定契約書及被告所提出之印鑑章送請內政部警政署刑事警
    察局鑑定結果，認上開掛號郵件收件回執2紙上之「甲○○
    」印文與上開土地登記申請書第十六欄申請人甲○○簽章欄
    下之「甲○○」印文、上開土地登記建築改良物抵押權設定
    訂立契約人甲○○蓋章處之「甲○○」印文及被告所提「甲
    ○○」印章之印文均屬相符，有內政部警政署刑事警察局95
    年2月20日刑鑑字第0950006169號鑑定書1份在卷可佐（見原
    審卷一第119至126頁），輔以被告自陳其並未將印鑑章交予
    他人使用，足認被告確有收受以訴外人辜文豐名義所發之上
    開存證信函無疑；惟以被告收受上開存證信函之時間為80年
    10 月22日，有存證信函掛號郵件收件回執2紙在卷可佐，其
    時間顯係在告訴人乙○○所指收受系爭本票、之時間後
    ，縱認被告於80年10月22日收受上開存證信函後即知有系爭
    本票、存在之情事，且未立即提起相關民刑事訴訟否認
    系爭本票、上「甲○○」簽名之真正，惟被告於事後知
    悉時未提出相關民刑事訴訟之原因，或係因其認系爭本票
    、與其無涉，無需興訟或不知應立即採取相關法律行動以
    保障其個人權利，其原因不一而足，並不能僅以被告於事後
    知悉時未曾提起相關之民刑事訴訟，即反推被告確有同意或
    授權證人游善媛簽立系爭本票、。
  (六)綜上所述，系爭本票、既均非被告所簽發，被告亦未曾
    參與本件借款之過程，自難僅以被告與游善媛係姊妹關係，
    及被告於事後知悉系爭本票、存在時未曾提起相關民刑
    事訴訟，即認證人游善媛以被告名義簽發系爭本票、係
    經被告之同意或授權，而由上述保管條上所書寫之簡單文字
    ，並無法推認被告書立之目的及對象為何，證人歐力嘉亦清
    楚證稱並未轉交被告之相關證件或上開保管條予告訴人乙○
    ○，是該保管條自無法為不利被告認定之依據，被告辯稱其
    未簽發或授權他人簽發系爭本票、一節，自屬可信。因
    之，被告既未簽發或授權他人簽發系爭本票、，亦未向
    告訴人乙○○借款，且系爭本票、確係證人游善媛所簽
    發，已如前述，則告訴人乙○○執系爭本票、向被告催
    討債務，並一再指稱係被告向其借款，被告因而懷疑乙○○
    、游善媛二人涉嫌以其名義偽造本票，並非全然無據，縱其
    懷疑有所誤認，亦難以誣告罪責相繩。而卷附保管條上之「
    保管條」3 字係他人事後所添加，其上之「甲○○」印文亦
    無法證明確與被告之印鑑章相符，已如前述，則被告於臺灣
    板橋地方法院檢察署93年度偵字第5339號偽造文書案件93年
    3 月31日上午9時許在第206偵查庭庭訊時所為之證述，即難
    認為不實。此外，本院復查無其他積極確切之證據足以證明
    被告確有公訴人所指誣告及偽證之犯行。
四、檢察官循告訴人請求之上訴意旨略以：(一)被告既已收受存證
    信函，竟不立刻向辜文豐或證人乙○○抗議系爭本票係遭偽
    造，反於81年6 月間將告訴人所有之房屋轉賣予他人，足徵
    被告早已知悉簽發系爭本票之事。(二)被告與游善媛係親姐妹
    關係，被告竟未詢問過游善媛即提出偽造有價證券之告訴，
    亦與常情不符。惟查，被告於80年10月22日收受上開存證信
    函，僅能證明被告收受存證信函後知悉有系爭支票、之
    存在，然並不能以此推認被告有授權或同意游善媛簽立系爭
    本票、。又被告與游善媛雖為親姐妹，惟被告既未授權
    或同意其姐游善媛簽發系爭本票，為保障自己權利，自得提
    起告訴，難認有何與事理相違背之處。是檢察官所舉之證據
    不能證明上揭起訴之事實，業據原判決詳予調查並於理由中
    一一敘明，檢察官猶執前詞指摘原判決不當，尚無理由。綜
    上說明，原審依調查證據之結果，斟酌全辯論意旨，認被告
    犯罪不能證明，依法為無罪之諭知，經核並無不合。檢察官
    提起上訴指摘原判決違誤，為無理由，應予駁回。
據上論斷，應依刑事訴訟法第368條，判決如主文。
本案經檢察官鍾鳳玲到庭執行職務
中　　華　　民　　國　　96　　年　　2　　 月　　1　 　日
　　　　　　　　　刑事第十五庭  審判長法　官  吳昭瑩
　　　　　　　　　　　　　　　　　    法　官  楊貴雄
　　　　　　　 　 　　　　　　　　　　法　官  王梅英
以上正本證明與原本無異。
檢察官如不服本判決，應於收受送達後十日內向本院提出上訴書
狀，其未敘述上訴之理由者並得於提起上訴後十日內向本院補提
理由書（均須按他造當事人之人數附繕本）。
被告不得上訴。
                                      書記官  顧哲瑜
中　　華　　民　　國　　96　　年　　2 　　月　　2 　　日
